臺灣基隆地方法院刑事簡易判決　　　 100年度基簡字第1226號
聲　請　人　臺灣基隆地方法院檢察署檢察官
被　　　告　唐信鐘
　　　　　　林思穎
上列被告因詐欺案件，經檢察官聲請以簡易判決處刑（100 年度
偵字第2511號），本院判決如下：
    主      文
唐信鐘幫助意圖為自己不法之所有，以詐術使人將本人之物交付
，累犯，處有期徒刑肆月，如易科罰金，以新臺幣壹仟元折算壹
日。
林思穎幫助意圖為自己不法之所有，以詐術使人將本人之物交付
，處有期徒刑月，如易科罰金，以新臺幣壹仟元折算壹日。
    事實及理由
一、前案紀錄
    唐信鐘前因違反毒品危害防制條例案件，經本院於民國94年
    8 月31日，以94年度簡上字第87號判決有期徒刑四月確定，
    95年3 月22日執行完畢（構成累犯）。其後，又因違反毒品
    危害防制條例案件，經本院於95年10月25日，以95年度基簡
    字第963 號判決有期徒刑三月確定，96年3 月13日執行完畢
    （構成累犯）。
二、本案事實
    唐信鐘、林思穎均明知申請金融機構帳戶使用實屬輕而易舉
    之事，復明知一般人無故索取他人金融帳戶使用之行徑，常
    與財產犯罪密切相關；雖無「提供金融帳戶予他人使用，必
    然引發該他人萌生恃以實施詐欺犯罪」之確信，仍有「提供
    自己金融帳戶予他人使用，可能足以幫助該他人及與之有犯
    意聯絡者（下稱「詐騙集團」）實施詐欺犯罪」之預見，猶
    不違背其本意（即縱使該詐騙集團果恃唐信鐘、林思穎之金
    融帳戶實施詐欺犯罪，亦不違反唐信鐘、林思穎之本意），
    進而分別基於幫助詐騙集團實施詐欺犯罪之不確定故意，由
    唐信鐘於99年12月17日前之某日，在不詳地點，將其向第一
    商業銀行基隆分行（以下簡稱「一銀基隆分行」）申辦，「
    戶名『唐信鐘』；『帳號：00000000000 』」之金融帳戶（
    以下簡稱「唐信鐘之一銀基隆分行金融帳戶」）存摺、印鑑
    章、金融卡（提款卡）連同密碼等資料，一併交付、告知由
    姓名年籍不詳之詐騙集團成年成員任意使用，藉以對該人暨
    所屬詐騙集團提供助力，幫助該詐騙集團遂彼等向不特定第
    三人詐取財物之目的；由林思穎於99年12月17日前之某日，
    在不詳地點，將其向華南商業銀行汐止分行（以下簡稱「華
    南銀汐止分行」）申辦，「戶名『林思穎』；『帳號：0000
    00000000』」之金融帳戶（以下簡稱「林思穎之華南銀汐止
    分行金融帳戶」）存摺、印鑑章、金融卡（提款卡）連同密
    碼等資料，一併交付、告知由姓名年籍不詳之詐騙集團成年
    成員任意使用，藉以對該人暨所屬詐騙集團提供助力，幫助
    該詐騙集團遂彼等向不特定第三人詐取財物之目的。未幾，
    該詐騙集團果基於為自己不法所有之意圖暨詐取他人財物之
    犯意，先於99年12月17日，利用MSN 通訊軟體之人頭帳號及
    人頭電話與盧玉玲取得聯繫，俾假借香港馬會之名義謊稱：
    為打擊地下組頭，彼等提供直接代簽服務，惟倘有中彩，除
    須支付一成手續費，並須與公司五五分帳云云；其後，復於
    99年12月20日，利用人頭電話致電盧玉玲而持續訛稱：盧玉
    玲中彩而可得港幣14,250,000元，惟倘欲領取彩金，則須預
    先支付一成手續費云云，藉此而對盧玉玲施以詐術，使盧玉
    玲陷於錯誤，繼而先於同日（99年12月20日）中午12時26分
    ，在臺北縣泰山鄉（現已升格改制為新北市泰山區；下同）
    楓江路郵局，將新臺幣（下同）142,500 元匯至「林思穎之
    華南銀汐止分行金融帳戶」，其後，復於同日下午3 時20分
    ，在臺北縣新莊市（現已升格改制為新北市新莊區；下同）
    民安西路85號郵局，將405,426 元匯至「唐信鐘之一銀基隆
    分行金融帳戶」，隨即任憑提領一空。嗣盧玉玲雖查覺事有
    蹊蹺而報警究辦，然該詐騙集團與上開資金之關聯性，仍因
    上開唐信鐘、林思穎金融帳戶之介入而遭切斷，致員警無從
    自上開資金流向以逆推追查該詐騙集團之實際所在。
三、證    據
    訊之被告唐信鐘、林思穎均矢口否認有何提供金融帳戶之幫
    助詐騙犯行。被告唐信鐘辯稱：伊曾因應徵工作而於100 年
    3、4月間交付上開金融帳戶之存摺影本，至該存摺正本、金
    融卡、印章及寫有密碼的小紙條等物，則係於100 年5 月間
    一併遺失云云；而被告林思穎則辯稱：上開金融帳戶之存摺
    、金融卡及寫有密碼的金融卡小袋子等物，應係於100 年1
    月間一併遺失云云。經查：
  (一)「唐信鐘之一銀基隆分行金融帳戶」、「林思穎之華南銀汐
    止分行金融帳戶」分別係被告唐信鐘、林思穎親向「一銀基
    隆分行」、「華南銀汐止分行」申辦無誤，其相關存摺、金
    融卡（提款卡）等物，亦悉由被告唐信鐘、林思穎分別保管
    持用，且「自99年12月17日起，至該等帳戶遭查列為『警示
    帳戶』時止」，俱無掛失紀錄。此首為被告唐信鐘、林思穎
    之所不否認，並有華南銀汐止分行100 年2 月18日（100）華
    汐字第73號函暨林思穎開戶基本資料、開戶申請書、存摺存
    款往來明細表（警卷第28頁至第33頁）、一銀基隆分行100
    年1 月27日一基隆字第23號函暨唐信鐘開戶基本資料、開戶
    申請書、存款明細分類帳紙本（警卷第34頁至第39頁）、華
    南銀汐止分行100 年7 月18日（100）華汐字第381 號函暨林
    思穎金融卡資料查詢單、存款事故查詢紙本（基隆地檢署10
    0 年度偵字第2511號偵查卷第39頁至第40頁背面）、一銀基
    隆分行100 年7 月19日一基隆字第172 號函（同上偵查卷第
    41頁）在卷可考。
  (二)其次，本案所涉之詐騙集團於99年12月17日，利用MSN 通訊
    軟體之人頭帳號及人頭電話與盧玉玲取得聯繫，俾假借香港
    馬會之名義謊稱：為打擊地下組頭，彼等提供直接代簽服務
    ，惟倘有中彩，除須支付一成手續費，並須與公司五五分帳
    云云；其後，復於99年12月20日，利用人頭電話致電盧玉玲
    而持續訛稱：盧玉玲中彩而可得港幣14,250,000元，惟倘欲
    領取彩金，則須預先支付一成手續費云云，使盧玉玲陷於錯
    誤，繼而先於同日（99年12月20日）中午12時26分，在臺北
    縣泰山鄉○○路郵局，將142,500 元匯至「林思穎之華南銀
    汐止分行金融帳戶」，其後，復於同日下午3 時20分，在臺
    北縣新莊市○○○路85號郵局，將405,426 元匯至「唐信鐘
    之一銀基隆分行金融帳戶」，隨即任憑提領一空等情節，亦
    據證人即被害人盧玉玲指證歷歷（警卷第1 頁至第5 頁），
    且有盧玉玲轉帳匯款之郵政跨行匯款申請書2 紙（警卷第11
    頁、第12頁）暨「唐信鐘之一銀基隆分行金融帳戶」、「林
    思穎之華南銀汐止分行金融帳戶」之交易明細資料（參見如
    (一)所列之華南銀汐止分行100 年2 月18日（100）華汐字第73
    號函暨林思穎存摺存款往來明細表、一銀基隆分行100 年1
    月27日一基隆字第23號函暨唐信鐘存款明細分類帳紙本）存
    卷為憑。是被告唐信鐘、林思穎雖迭指彼等不認識盧玉玲而
    未對盧玉玲施以詐騙，然「由被告唐信鐘、林思穎本人親自
    申辦、保管」之上開金融帳戶存摺、金融卡等物，乃至其提
    款密碼等資料，確曾遭本案所涉之詐騙集團管領持有，並恃
    以為彼等向被害人盧玉玲詐欺取財之工具等客觀事實，灼然
    至明。
  (三)茲被告唐信鐘、林思穎固迭以前詞置辯，惟倘所稱「100 年
    3、4月間交付存摺影本，100 年5 月間遺失存摺正本、金融
    卡、印章及寫有密碼的小紙條等物」（唐信鐘部分）、「10
    0 年1 月間遺失存摺正本、金融卡及寫有密碼的金融卡小袋
    子等物」（林思穎部分）云云俱非虛設，則本案所涉之詐騙
    集團絕無利用彼等金融帳戶而於「99年12月20日」取得如(二)
    所示各該詐騙贓款之客觀可能！據此以觀，被告唐信鐘、林
    思穎所辯各節之昧於事實，實已不言可喻。況金融帳戶之密
    碼設定，事涉個人存款控管，為免不慎遺忘，個人所擇以為
    密碼之數字、符號，乃至其組合順序，當不至脫逸個人日常
    生活範圍之所重，尤以為免帳戶存款遭人盜領，其密碼資料
    亦必與相關存摺、金融卡分別收放，此實為吾人按諸日常生
    活經驗所極易體察之常識；乃被告唐信鐘、林思穎2 人竟一
    再反其道而行，隨意將存摺、印鑑章、金融卡（提款卡）連
    同密碼資料等物一併收放，則其行止非特悖情悖理，更係在
    在令人匪思！尤有甚者，今日社會，利用手機簡訊、寄送得
    獎通知，乃至謊稱其信用卡遭人盜刷、個人資料遭人盜用、
    現金遭人盜領、電信費用欠繳，甚或利用網路散布不實訊息
    等手法，以遂其詐欺取財目的等詐騙案件頻傳；「詐騙集團
    」利用大量徵求他人金融帳戶（俗稱人頭戶）之方式，遂其
    順利領取因詐欺所得贓款暨阻斷（或阻撓）查緝人員對渠等
    身分追查之目的者，復迭經新聞媒體披露在案，是為期防杜
    檢警查緝風險，乃至確保詐騙贓款之取得，「詐騙集團」自
    絕無冒然使用他人盜竊、拾獲之存摺、金融卡表徵之金融帳
    戶，為彼等誘使被害人上當匯款而取得關此贓款工具之可能
    。換言之，詐騙集團既係利用「唐信鐘之一銀基隆分行金融
    帳戶」、「林思穎之華南銀汐止分行金融帳戶」為彼等取得
    詐騙贓款之工具，則自客觀以言，實已足可反徵詐騙集團就
    「被告唐信鐘、林思穎不可能報警訴究或轉向相關金融機構
    辦理掛失」乙節，顯然具備相當之主觀確信；亦即，詐騙集
    團恃系爭金融帳戶以從事本案所涉之詐騙行為之時，顯然已
    篤定彼等「必定可以自由支配管領『唐信鐘之一銀基隆分行
    金融帳戶』、『林思穎之華南銀汐止分行金融帳戶』」而從
    中提領詐騙贓款！據此反覆推敲，暨從中排除「被告唐信鐘
    、林思穎即係本案實施詐騙者」之顯然不利於被告唐信鐘、
    林思穎之認定，苟「唐信鐘之一銀基隆分行金融帳戶」、「
    林思穎之華南銀汐止分行金融帳戶」確非被告唐信鐘、林思
    穎自願且主動提供，則本案所涉之詐騙集團何能有恃無恐至
    此？準此，被告唐信鐘、林思穎辯稱：「不知情」、「遺失
    」云云之洵非可採，事甚灼明！至被告唐信鐘、林思穎雖矢
    口否認犯罪致本院無從循其供述釐清被告唐信鐘、林思穎交
    付上揭金融帳戶而任憑使用之確實時間，然對照本案被害人
    盧玉玲遭詐騙而後匯款如(二)所述之種種情節，核亦足見：被
    告唐信鐘、林思穎應係於99年12月17日前之某日，在不詳地
    點，將上揭金融帳戶之存摺、金融卡連同其密碼等資料，交
    付予上開詐騙集團使用，藉此對上開詐騙集團提供助力，當
    亦堪可認定。
  (四)綜上，因認被告唐信鐘、林思穎所辯，核無足採；本案事證
    明確，被告唐信鐘、林思穎如本判決事實欄所載之幫助詐欺
    犯行，洵堪認定。
四、論罪科刑
  (一)按在金融機構開設帳戶，請領存摺及金融卡，係針對個人身
    分之社會信用而予以資金流通，具有強烈之屬人性格，而金
    融帳戶作為個人理財之工具，申請開設並無任何特殊限制，
    除一般民眾皆得以存入最低開戶金額之方式申請取得，一人
    同時或異時在各別金融機構申請數個存款帳戶使用概無不可
    ，其申辦手續亦極為簡便，此實屬眾所周知之事，則按諸常
    人社會經驗，苟遇不熟識者委以自己名義申請帳戶，無論其
    所恃以蒐集、徵求金融帳戶使用之名目為何，提供帳戶者對
    於該等帳戶是否係供合法使用，絕無不起疑心之理。況且，
    金融帳戶事關個人財產權益之保障，具有高度專有性，非本
    人或與本人甚為親密者，實難認有何得以「自由流通使用（
    即任意有對價或無對價交付不熟識者使用）」之理，一般人
    亦應有妥為保管及防止他人任意使用之認識，縱情況特殊致
    偶需交付他人使用，亦必深入瞭解其用途，俾免該等專有物
    品被不明人士利用或恃之為與財產有關之犯罪工具，並期杜
    絕自己金融帳戶存款遭他人冒領之風險，此實為吾人按諸生
    活認知所極易體察之常識。是倘無正當理由而徵求他人金融
    帳戶使用者，客觀上顯然已可預見該人之犯罪意圖，係為恃
    以供某筆資金之存入、提領，且寓有隱暪該筆資金存入暨提
    領過程之意。參以今日社會，利用手機簡訊、寄送得獎通知
    ，乃至謊稱其信用卡遭人盜刷、個人資料遭人盜用、現金遭
    人盜領、電信費用欠繳，甚或利用網路刊載不實交友訊息等
    手法，以遂其詐欺取財目的等詐騙案件頻傳；「詐騙集團」
    利用大量徵求他人金融帳戶（俗稱人頭戶）之方式，遂其順
    利領取因詐欺所得贓款暨阻斷（或阻撓）查緝人員對渠等身
    分追查之目的者，復迭經新聞媒體披露在案，是就令被告唐
    信鐘、林思穎在提供金融帳戶予「詐騙集團」使用之初，其
    主觀尚無「必然引發該詐騙集團萌生恃以實施詐欺犯罪」之
    確信，然衡諸常情及被告智識暨社會經驗，被告唐信鐘、林
    思穎對於「提供自己帳戶予他人使用，可能足以使詐騙集團
    恃以實施詐欺犯罪」乙節，理當有所預見，竟猶將如本判決
    二所示金融帳戶提供予詐騙集團使用，則無論被告唐信鐘、
    林思穎曾否收受對價，被告唐信鐘、林思穎主觀上皆有容忍
    並允許「自己帳戶經詐騙集團恃以實施詐欺犯罪」之意無疑
    。
  (二)刑法所指故意，非僅指「直接故意」，尚包括「間接故意（
    未必故意）」在內；又所謂「間接故意」者，乃指行為人對
    於構成犯罪事實，預見其發生而其發生並不違反其本意者而
    言（刑法第十三條第二項規定參照）；再者，幫助犯之成立
    ，除行為人主觀上須出於幫助之故意，客觀上並須有幫助之
    行為；且所指「幫助行為」，係指對他人實現構成要件之行
    為施予助力者而言，至所謂之「幫助故意」，則係指行為人
    就被幫助者正欲從事犯罪或正在從事犯罪，且該犯罪有既遂
    之可能，而其行為復足以幫助他人實現構成要件者，在主觀
    上有所認識而言，尚不以行為人確知被幫助者係犯何罪名為
    其必要（惟仍需在幫助犯罪之共同認識範圍以內）；惟倘行
    為人在正犯實施犯罪以前，預為幫助行為者，則為事前幫助
    犯。茲單就本案現存事證而論，固無從證明被告唐信鐘、林
    思穎即係實施詐欺手法之人；惟被害人盧玉玲既係經由上揭
    方式將自己帳戶內之項款轉入上開金融帳戶，顯見，向被害
    人盧玉玲施以詐術之歹徒，無非係利用如本判決二所示金融
    帳戶為其詐財工具。是在客觀上，本案縱使查無證據足認被
    告唐信鐘、林思穎明知利用帳戶遂行犯罪者之行為態樣，除
    可能供詐欺取財、恐嚇取財（常見類型為竊車後向車主勒索
    財物，即一般所稱「擄車勒贖」），亦有可能遭從事擄人勒
    贖等重大犯罪，而溢出被告唐信鐘、林思穎原先幫助犯罪之
    共同認識範圍，然參諸前揭說明，被告唐信鐘、林思穎就「
    自己之金融帳戶可能足以使詐騙集團恃以實施詐欺犯罪」乙
    節，仍應有不違反其本意之不確定故意（未必故意；間接故
    意）；換言之，本案所涉之「詐騙集團」果恃被告唐信鐘、
    林思穎持交之金融帳戶實施詐欺犯罪之事實，顯然不違反被
    告唐信鐘、林思穎之本意，被告唐信鐘、林思穎主觀上，當
    有幫助詐欺取財之未必故意，客觀上，當有提供金融帳戶施
    予詐欺助力之幫助行為。
  (三)核被告唐信鐘、林思穎幫助本案詐騙集團於99年12月17日迄
    99年12月20日實施詐欺犯罪如本判決二之所載，均係犯刑法
    第三十條第一項前段、第三百三十九條第一項之幫助詐欺取
    財罪。被告本案之所為，既僅就他人實施構成要件之行為施
    予助力而已，則其自屬幫助犯，應依刑法第三十條第二項規
    定，減輕其刑。
  (四)被告唐信鐘查有本判決一所載之犯罪科刑及刑之執行情形，
    有臺灣高等法院被告前案紀錄表1 份在卷可參；乃於前案有
    期徒刑執行完畢後，五年以內，故意再犯本起最重本刑有期
    徒刑以上之罪，為累犯，應依刑法第四十七條第一項規定，
    加重其刑，並應依法先加而後減之。
  (五)本院審酌被告唐信鐘、林思穎交付本判決二所載存摺暨金融
    卡等物予詐騙集團，供詐騙集團恃以實施詐欺犯罪暨掩飾、
    隱匿其資金來源、流向，造成犯罪偵查困難，幕後犯罪者得
    以逍遙法外，致使此類犯罪手法層出不窮，嚴重危害交易秩
    序與社會治安，及其智識、犯罪目的、手段尚稱平和、並未
    實際參與詐欺取財犯行之可非難性較小，兼以迄仍飾詞圖卸
    而未見改悔之犯後態度等一切情狀，分別量處如主文所示之
    刑，以期相當，併諭知易科罰金之折算標準。
  (六)被告唐信鐘、林思穎交付予詐騙集團之存摺、印鑑章、提款
    卡（金融卡）等物，核非本案應義務沒收之物，且均未據扣
    案，又無證據證明迄未滅失；兼以按諸金融機構常見約款，
    金融機構所核發之帳戶存摺、金融卡，原則上，均屬金融機
    構所有（參見大部分金融機構核發金融卡之背面約款記載）
    ，是以本案而論，本院亦無宣告沒收上開帳戶存摺及金融卡
    之法律依據，況且，上開帳戶早經相關單位列為警示帳戶（
    犯罪帳戶），而無再遭人利用之虞，是倘本院逕為沒收之諭
    知，核既無助於日後相類犯罪之防堵，復僅徒增將來執行之
    困擾，爰均不予宣告沒收。
五、退併辦之部分
    臺灣基隆地方法院檢察署100 年度偵字第3742號移送併辦意
    旨固以：被告林思穎於99年12月15日前之某日，在不詳地點
    ，將其向第一商業銀行基隆分行（以下簡稱「一銀基隆分行
    」）申辦，「戶名『林思穎』；『帳號：00000000000 』」
    之金融帳戶（以下簡稱「林思穎之一銀基隆分行金融帳戶」
    ）金融卡（提款卡）連同密碼等資料，一併交付、告知由姓
    名年籍不詳之詐騙集團成年成員任意使用；嗣該詐騙集團果
    以人頭電話與蔡沛璇取得聯繫而謊稱：投資海外基金云云，
    使蔡沛璇陷於錯誤，繼而於99年12月15日上午12時30分，將
    160,000 元匯至「林思穎之一銀基隆分行金融帳戶」，因認
    被告林思穎就此亦併涉犯刑法第三百三十九條第一項之詐欺
    取財罪嫌，並與本案核有想像競合犯之裁判上一罪關係云云
    。惟查，蔡沛璇遭人詐騙而於99年12月15日上午12時30分，
    將160,000 元匯至「林思穎之一銀基隆分行金融帳戶」等情
    節，雖經證人即被害人蔡沛璇指訴歷歷，並有蔡沛璇匯款單
    據、蔡沛璇存摺節本、「林思穎之一銀基隆分行金融帳戶」
    之開戶資料及存款明細分類帳紙本在卷可考，然此尚不足以
    說明乃至證明「『林思穎之一銀基隆分行金融帳戶』存摺、
    金融卡乃至提款密碼等資料，亦係林思穎於交付如本判決二
    所載金融帳戶（林思穎之華南銀汐止分行金融帳戶）存摺、
    金融卡乃至提款密碼等資料之際，一併交付予相同之詐騙集
    團而任憑使用」之事實！尤以被告林思穎始終未因併辦案件
    而於偵查中到案有所陳述（因檢察官未予傳喚），則併辦部
    分金融帳戶（「林思穎之一銀基隆分行金融帳戶」）存摺、
    金融卡暨其密碼資料之交付原因、時間、地點、對象，與本
    案部分所涉金融帳戶（「林思穎之華南銀汐止分行金融帳戶
    」）究否相同，客觀上亦顯有疑慮而未臻明確。更何況，細
    繹本案與併案所涉之詐騙情節，其間非特被害人遭詐騙之時
    間迥不相同（本案部分：99年12月17日迄99年12月20日；併
    案部分：99年12月15日），即其詐騙手法乃至詐騙集團使用
    之人頭電話亦有歧異，是自客觀以言，更難認被告係於「同
    時」、「同地」，基於「相同原因」，將本案、併案所涉之
    金融帳戶一併交予「相同之詐騙集團」而容認使用！準此，
    本院自難認併辦部分與本案在客觀上有何裁判上一罪關係之
    可言。茲併辦意旨既未經起訴，復核無審判不可分之裁判上
    一罪關係，則其依法自非本院所能審理，爰退由檢察官另為
    妥適之處置，俾期訴訟程序之適法無違。
六、依刑事訴訟法第四百四十九條第一項前段，刑法第三百三十
    九條第一項、第三十條、第四十七條第一項、第四十一條第
    一項前段，刑法施行法第一條之一，逕以簡易判決處刑如主
    文。
如不服本判決，得自收受送達之日起10日內，向本院提起上訴。
中    華    民    國   100    年    10    月    21    日
                  基隆簡易庭法  官  王慧惠
以上正本證明與原本無異。
如不服本判決，應於判決送達後10日內，向本院提出上訴書狀，
敘述上訴理由，上訴於本院合議庭，並按他造當事人之人數附具
繕本。
中    華    民    國   100    年    10    月    21    日
                            書記官  王一芳
附錄論罪法條：
刑法第339 條第1 項
意圖為自己或第三人不法之所有，以詐術使人將本人或第三人之
物交付者，處5 年以下有期徒刑、拘役或科或併科1 千元以下罰
金。
以前項方法得財產上不法之利益或使第三人得之者，亦同。
前二項之未遂犯罰之。